---
title: "Resolução - Lista 2"
output: html_notebook
---

```{r setup, include=FALSE}
knitr::opts_chunk$set(echo = TRUE)
```

# ANOVA, correlação e regressão linear - 2021.2

## Instalando e importando os pacotes necessários
```{r}
if(!require(dplyr)) install.packages("dplyr")
library(dplyr)    
if(!require(car)) install.packages("car")   
library(car)                                
if(!require(psych)) install.packages("psych") 
library(psych)                                
if(!require(rstatix)) install.packages("rstatix") 
library(rstatix)                                
if(!require(DescTools)) install.packages("DescTools") 
library(DescTools)
if (!require("BiocManager", quietly = TRUE))
    install.packages("BiocManager")
BiocManager::install("mixOmics")
if(!require(RVAideMemoire)) install.packages("RVAideMemoire") 
library(RVAideMemoire)    
if(!require(readxl)) install.packages("readxl") 
library(readxl)    
```

## Questão 1

*Enunciado:* Um fabricante de cerveja identificou que a qualidade das cervejas depende do
fornecedor da cevada e que essa qualidade é percebida pelos clientes. Verificar se existe diferença entre os fornecedores, em nível de 5% de significância, e em caso afirmativo quais fornecedores são significativamente diferentes.

```{r}
# Importando os dados
dados_q1 <- read_excel("data/lista2-q1xlsx.xlsx", col_types = c("guess", "numeric"))
View(dados_q1) 
```
```{r}
summary(dados_q1)
```

```{r}
# Análisando a normalidade de cada grupo 
byf.shapiro(Qualidade ~ Fornecedor, data=dados_q1)
```
```{r}
# Médias por grupo
aggregate(dados_q1$Qualidade, list(dados_q1$Fornecedor), FUN=mean) 
```
```{r}
# Análisando a homogeneidade entre os grupos com o teste de Lavene
leveneTest(Qualidade ~ Fornecedor, data=dados_q1, center=mean)
```
```{r}
# Performando a ANOVA e exibindo a quadro de análise de variabilidade
anova = aov(Qualidade ~ Fornecedor, data=dados_q1)
summary(anova)
```

Como o p-valor é inferior ao nível de significância, H0 é rejeitada.

```{r}
# Teste de Tukey para identificar entre quais grupos há diferença
PostHocTest(anova, method = "hsd")
```
 
 Em média, a qualidade da cerveja do Fornecedor 2 é significativamente maior do que a qualidade do Fornecedor 1.

## Questão 2

*Enunciado:* Um fabricante de impressoras com três fábricas deseja examinar se o conhecimento
em gerenciamento de qualidade é igual nas três fábricas. Verificar a homogeneidade das variâncias, a normalidade da amostra e elaborar o quadro de Análise de Variação, interpretar o resultado geral e os resultados entre as
fábricas. Considere um nível de significância de 5%.

```{r}
# Importando os dados
dados_q2 <- read_excel("data/lista2-q2.xlsx", col_types = c("numeric", "guess"))
summary(dados_q2)
```

```{r}
# Análisando a normalidade de cada grupo 
byf.shapiro(Qualidade ~ Fabrica, data=dados_q2)
```
```{r}
# Médias por grupo
aggregate(dados_q2$Qualidade, list(dados_q2$Fabrica), FUN=mean) 
```
```{r}
# Análisando a homogeneidade entre os grupos com o teste de Lavene
leveneTest(Qualidade ~ Fabrica, data=dados_q2, center=mean)
```
```{r}
# Performando a ANOVA e exibindo a quadro de análise de variabilidade
anova = aov(Qualidade ~ Fabrica, data=dados_q2)
summary(anova)
```

Comentários

```{r}
# Teste de Tukey para identificar entre quais grupos há diferença
PostHocTest(anova, method = "hsd")
```

Comentários

## Questão 3

*Enunciado:* Deseja-se testar se existem diferenças na quantidade de jacarés em três locais do
pantanal mato-grossense. Verificar a homogeneidade das variâncias, a normalidade da amostra e elaborar o
quadro de Análise de Variação, interpretar os resultados. **Considere um nível de significância de 1%.**

```{r}
# Importando os dados
dados_q3 <- read_excel("data/lista2-q3.xlsx", col_types = c("numeric", "text"))
summary(dados_q3)
```

```{r}
# Análisando a normalidade de cada grupo 
byf.shapiro(Quantidade ~ Local, data=dados_q3)
```
```{r}
# Médias por grupo
aggregate(dados_q3$Quantidade, list(dados_q3$Local), FUN=mean) 
```
```{r}
# Análisando a homogeneidade entre os grupos com o teste de Lavene
leveneTest(Quantidade ~ Local, data=dados_q3, center=mean)
```
```{r}
# Performando a ANOVA e exibindo a quadro de análise de variabilidade
anova = aov(Quantidade ~ Local, data=dados_q3)
summary(anova)
```

comentários

```{r}
# Teste de Tukey para identificar entre quais grupos há diferença
PostHocTest(anova, method = "hsd")
```

comentários

## Questão 4

*Enunciado*: Um pesquisador deseja verificar se um instrumento para medir a concentração de
determinada substância no sangue está bem calibrado. Para isto, ele tomou 15
amostras de concentrações conhecidas (X) e determinou a respectiva concentração
através do instrumento (Y). Calcular:

a) Coeficiente de Correlação e de determinação;

b) Equação da reta;

c) As estimativas dos valores de y para x= 5 e x=12.

```{r}
# Importando os dados
dados_q4 <- read_excel("data/lista2-q4.xlsx", col_types = c("numeric", "numeric"))
summary(dados_q4) 
```

```{r}
# Performando regressão
reg = lm(Previsto~Real, data = dados_q4)
summary(reg) 
```

a) R² = 0.9916 

```{r}
# R
sqrt(0.9916)
```

b) y = 0.98x + 0.16

c) 
```{r}
predizer_valor = function (x) {
return(0.98 * x + 0.16)
}

c(predizer_valor(5), predizer_valor(12))
```

## Questão 4

*Enunciado*: Calcular:

d) Coeficiente de Correlação e de determinação;

e) Equação da reta;

f) Elaborar o teste de hipótese e interpretar usando p-value.

```{r}
# Importando os dados
dados_q5 <- read_excel("data/lista2-q5.xlsx", col_types = c("numeric", "numeric"))
summary(dados_q5) 
```

```{r}
# Performando regressão
reg = lm(Y~X, data = dados_q5)
summary(reg) 
```

d) R² =  0.9094

```{r}
# R
sqrt(0.9094)
```

e) y = 0.70773x + 17.39086

f) 
```{r}
cor.test(dados_q5$X, dados_q5$Y)
```