---
title: "Reavaliação AB2 2021.1"
output: github_document
---

```{r setup, include=FALSE}
knitr::opts_chunk$set(echo = TRUE)
```

**Observação:** o número de matrícula considerado para resolver as questões abaixo foi **22021234**.

## Instalando e importando os pacotes necessários
```{r}
if(!require(dplyr)) install.packages("dplyr")
library(dplyr)    
if(!require(car)) install.packages("car")   
library(car)                                
if(!require(psych)) install.packages("psych") 
library(psych)                                
if(!require(rstatix)) install.packages("rstatix") 
library(rstatix)                                
if(!require(DescTools)) install.packages("DescTools") 
library(DescTools)
if (!require("BiocManager", quietly = TRUE))
    install.packages("BiocManager")
BiocManager::install("mixOmics")
if(!require(RVAideMemoire)) install.packages("RVAideMemoire") 
library(RVAideMemoire)    
if(!require(readxl)) install.packages("readxl") 
library(readxl)    
```

## Questão 3

**Enunciado:**

Deseja-se testar se existem diferenças na quantidade de animais em três locais distintos.  

Calcular:

    a\) Verificar e interpretar a homogeneidade das variâncias dos locais;
    
    b\) Verificar e interpretar a normalidade dos dados dos locais;
    
    c\) Elaborar e interpretar o quadro de Análise de Variância (ANOVA);
    
    d\) Verificar as divergências entre as médias dos locais e interpretar os resultados a 5% e a 1% de significância.


```{r}
# Importando os dados
dados_q3 <- read_excel("data/reav_q3.xlsx", col_types = c("numeric", "guess"))
summary(dados_q3)
```

```{r}
# Análisando a normalidade de cada grupo 
byf.shapiro(Quantidade ~ Local, data=dados_q3)
```
```{r}
# Médias por grupo
aggregate(dados_q3$Quantidade, list(dados_q3$Local), FUN=mean) 
```
```{r}
# Análisando a homogeneidade entre os grupos com o teste de Lavene
leveneTest(Quantidade ~ Local, data=dados_q3, center=mean)
```
```{r}
# Performando a ANOVA e exibindo a quadro de análise de variabilidade
anova = aov(Quantidade ~ Local, data=dados_q3)
summary(anova)
```

Como o p-valor é menor que 0.05, rejeita-se H0.

```{r}
# Teste de Tukey para identificar entre quais grupos há diferença
PostHocTest(anova, method = "hsd")
```

Diferem significativamente entre si, tanto a 5% de significância quanto à 1% de significância, dado que todos os p-valores são inferiores à 0.01. Quantidade L3 > Quantidade L1 > Quantidade L2.

## Questão 4

**Enunciado**: Considere os dados: 

    • Altura de planta (X)   8, 4, 6, 5, 12, (xx/2)
    • Número de folhas (Y) 16, 9, 13, 9, 20, (xx+2)/2
    
Calcular: 

a\) O coeficiente de Correlação e o coeficiente de determinação e explicar os resultados.

b\) Calcular a equação da reta e calcular o valor predito para X = 10.

c\) Elaborar um teste de hipótese para validar o coeficiente de determinação obtido acima e justifique sua resposta.  

```{r}
# Importando os dados
dados_q4 <- read_excel("data/reav_q4.xlsx", col_types = c("numeric", "numeric"))
summary(dados_q4) 
```

```{r}
# Performando regressão
reg = lm(Y~X, data = dados_q4)
summary(reg) 
```

a\) Coeficiente de determinação(R²) =  0.7359 ou 73,59%, isto é, o modelo linear explica 73,59% da variância dos dados analisados.

```{r}
# Coeficiente de correlação
sqrt(0.7359)
```
O coeficiente de correlação de Pearson é aproximadamente 0.86, indicando que existe uma correlação positiva forte entre a altura das plantas e a quantidade de folhas.  Isto é, quanto maior a altura da planta, maior a quantidade de folhas.

b\) `y = 0.7763x + 7.4757`

```{r}
  # resultado para x = 10

  0.7763 * 10 + 7.4757
```

c\) 
```{r}
cor.test(dados_q4$X, dados_q4$Y)
```
Como o p-valor é menor que 0.05, o resultado indica que existe correlação significativa entre as variáveis.
